最高法院刑事判決　　　　　　　　　　　　　　　九十一年度台上字第一六九六號
　　上　訴　人　甲○○即張信.
右上訴人因常業重利案件，不服台灣高等法院台南分院中華民國八十八年十月二十七
日第二審判決（八十八年度上訴字第一二二五號，起訴案號：台灣台南地方法院檢察
署八十七年度偵字第九五０九號），提起上訴，本院判決如左：
    主  文
上訴駁回。
    理  由
按刑事訴訟法第三百七十七條規定，上訴於第三審法院，非以判決違背法令為理由，
不得為之。是提起第三審上訴，應以原判決違背法令為理由，係屬法定要件。如果上
訴理由狀並未依據卷內訴訟資料，具體指摘原判決不適用何種法則或如何適用不當，
或所指摘原判決違法情事，顯與法律規定得為第三審上訴理由之違法情形，不相適合
時，均應認其上訴為違背法律上之程式，予以駁回。本件上訴人甲○○（原名張信紅
）上訴意旨略稱：(一)、原判決論處上訴人常業重利罪刑，惟刑法第三百四十四條之重
利罪，須乘他人急迫、輕率或無經驗貸以金錢或其他物品，而取得與原本顯不相當之
重利者，始足當之。縱有約定與原本顯不相當之重利，但如尚未取得利息，則因該重
利罪無未遂犯之規定，仍不成立重利罪。原判決認定上訴人乘涂秀雲、柯智容、蔡秀
月等急迫之際，而貸以款項等情，然上訴人借與涂秀雲新台幣（下同）十三萬元，借
與蔡秀月五萬元，彼二人嗣後均因負債累累而逃匿無蹤，上訴人尚未取得渠等利息，
依上說明，自不能成立重利罪，乃原判決竟論處上訴人常業重利罪刑，自有判決適用
法則不當之違法。(二)、涂秀雲於警訊指稱向上訴人借款四十萬元等語，然事實上涂秀
雲與上訴人約定先借十三萬元，並言明以其夫之不動產設定抵押權供擔保，迨評估其
夫之不動產價值後再依其借款之總金額計算利息，惟涂秀雲嗣後逃匿，上訴人僅收取
其交付之十三萬元支票而已，並無獲利。乃原判決認定上訴人借予涂秀雲十三萬元，
卻又認定上訴人獲取重利，亦有判決理由矛盾之違法云云。
惟查：(一)、上訴人於警訊中供稱伊自民國八十七年八月初開始經營地下錢莊，以十天
計算十分利息，於八十七年八月八日借給涂秀雲十三萬元，借給蔡秀月十萬元，借給
柯智容五萬元，均以十天為一期，利息十分……以電話0000000號刊登，再轉
接至０九三一｜八九三六九六號及０九三一｜八八一五七八號行動電話，對外以「謝
先生」稱呼等語（見警局卷第二頁反面至第四頁背面、第五頁）；於原審亦坦承有借
給涂秀雲十三萬元，借給蔡秀月十萬元，借給柯智容五萬元等情（見原審卷第二十八
頁反面至第二十九頁反面）。涂秀雲、柯智容亦均指稱有向上訴人借款屬實。復有中
華日報刊登之「支票借款，本人票、公司票、身分證，日夜0000000號」廣告
（見警局卷第二十三頁）及查扣之行動電話一具、借據三張、本票十八張、商業本票
簿二本、建物權狀、土地權狀等可稽。又上訴人貸與金錢收取利息，縱借款人以票據
作為支付本息，且部分票據遭退票。然上訴人收取借款人交付之票據後，得以票據依
票面金額之價值行使轉讓他人，縱未轉讓與他人，亦得於退票後持票據向前手及發票
人追索票款。因之，縱部分借款人所交付之票據未獲兌現，仍不能謂上訴人無取得利
益。從而，原判決認定上訴人乘他人急迫之際貸以金錢，而取得與原本顯不相當之重
利，並以之為常業，論以上訴人常業重利罪，並無適用法則不當之違法情形可言。(二)
、證人之供詞，前後雖稍有參差或矛盾，然事實審非不得本於經驗法則，斟酌其他情
形，作合理之比對，定其取捨，就供述證據之部分，認為真實者，予以採取，並非法
則所不許。涂秀雲於警訊指稱向上訴人借四十萬元，以十天一期，利息二百五十分，
借款開二次，支票二張云云（見警局卷第十五頁背面）；於檢察官偵訊時指稱八十七
年初向上訴人借四十萬元，利息二百五十分，以十天為一期，十日還利息十萬元等語
（見偵查卷第五十一頁反面）；於第一審證稱看中華日報認識上訴人，借四十萬元，
十天一期，利息十萬元，借一、二次，借四十萬元，開五十萬元之票據，所開之支票
是否給上訴人已忘記云云（見第一審卷第七十頁正反面）；於原審改稱向上訴人借十
三萬元，曾向很多人借，忘記是向何人借，原要向上訴人借四十萬元，但上訴人說沒
有那麼多，後來說要伊把房子設定給上訴人，至於利息因時隔太久已忘記，有開支票
給上訴人，是借十三萬元，上訴人後來沒有拿利息，說利息到時候再算云云（見原審
卷第六十四頁至第六十五頁）。原判決綜合涂秀雲之供詞及上訴人於警訊之供詞，認
定涂秀雲借十三萬元，以十日為期，利息十分，既已說明取捨證據之理由，復無悖於
證據法則，核屬事實審法院採證認事職權之適法行使，上訴意旨，徒執己見，漫指原
判決理由矛盾云云，自非適法之第三審上訴理由。上訴意旨所指摘原判決違法事項，
顯與法律規定得為第三審上訴理由之違法情形不相適合，其上訴違背法律上之程式，
應予駁回。
據上論結，應依刑事訴訟法第三百九十五條前段，判決如主文。
中      華      民      國    九十一    年      三      月    二十八    日
                              最高法院刑事第九庭
                                  審判長法官  陳  炳  煌
                                        法官  陳  正  庸
                                        法官  韓  金  秀
                                        法官  吳  信  銘
                                        法官  徐  文  亮
      右正本證明與原本無異
                                              書  記  官
中      華      民      國    九十一    年      四      月      二      日
